【裁判字號】    99,台上,6404
【裁判日期】    991021
【裁判案由】    偽造文書
【裁判全文】
最高法院刑事判決            九十九年度台上字第六四０四號
上  訴  人  甲○○
選任辯護人  李慶松律師
上  訴  人  乙○○
選任辯護人  蔡瑞煙律師
上列上訴人等因偽造文書案件，不服台灣高等法院台中分院中華
民國九十九年七月二十九日第二審更審判決（九十九年度重上更
(五)字第六四號，起訴案號：台灣台中地方法院檢察署八十九年度
偵字第一八三七四號），提起上訴，本院判決如下：
    主  文
上訴駁回。
    理  由
按刑事訴訟法第三百七十七條規定，上訴於第三審法院，非以判
決違背法令為理由，不得為之。是提起第三審上訴，應以原判決
違背法令為理由，係屬法定要件。如果上訴理由書狀並未依據卷
內訴訟資料，具體指摘原判決不適用何種法則或如何適用不當，
或所指摘原判決違法情事，顯與法律規定得為第三審上訴理由之
違法情形，不相適合時，均應認其上訴為不合法律上之程式，予
以駁回。本件原審經審理結果，認上訴人甲○○、乙○○二人犯
行明確，因而撤銷第一審關於上訴人二人部分之科刑判決，改判
依行為時連續犯之規定，均論處上訴人二人共同連續公務員明知
為不實之事項，而登載於職務上所掌之公文書，足以生損害於公
眾及他人罪刑。已綜核全部卷證資料，詳加斟酌論斷，敘明其所
憑之證據及認定之理由。從形式上觀察，並無違法情形存在。又
按共同實行犯罪行為，在合同意思範圍內，相互利用他人之行為
，以達其犯罪之目的，原不必每一階段均參與，祇須分擔犯罪行
為之一部，即應對於全部所發生之結果共同負責。原判決以證人
東式彬在法務部調查局台中縣調查站（下稱調查站）已明確證述
：其事先明知台中縣外埔鄉「水美、六分村等道路改善工程」，
係上訴人二人借牌圍標，並由甲○○憑藉鄉長職務之便，指定特
定三家廠商參加比價競標，且係上訴人二人幕後操作，並無實質
之比價競標程序，竟於開標時審核廠商資料及押標金後，於其職
務上製作實質並未比價之不實比價紀錄表。並參酌卷內其他證據
資料，認上訴人二人係與東式彬為上開犯罪之謀議，及分擔犯罪
行為之實行，於理由內詳加說明。自不因東式彬是否僅係鄉公所
職員，迫於無奈，未敢反對之情形下，始同意乙○○借高毅營造
股份有限公司（下稱高毅公司）之牌照參與比價並由其得標，而
解免其所應負之共同正犯刑責。乙○○上訴意旨執此指摘，亦難
認係合法之第三審上訴理由。再原判決已分別就認定上訴人二人
向王金生及蔡滄鋌借牌，參與「水美、六分村等道路改善工程」
之投標，說明其認定之理由及所憑證據。乙○○上訴意旨徒憑己
意謂：王金生及蔡滄鋌之供述，僅足以證明甲○○曾分別向該證
人表示欲參與投標，然並非針對上開工程而借牌云云，顯係未依
卷內證據資料所為指摘，自非適法。而關於「外埔鄉第二公墓喪
葬改善設施牌樓及管理室新建工程」，雖非由乙○○直接向亞希
亞營造工程股份有限公司（下稱亞希亞公司）及久昌營造有限公
司（下稱久昌公司）之實際負責人邱張柔和借牌圍標。惟實際上
係乙○○透過陳鴻銘代尋可實際承作工程之張才生後，再輾轉由
張才生向邱張柔和借得該二公司牌照以參與投標，乙○○並於交
付二份標單之同時，向張才生告知應填載高於核定底價新台幣（
下同）四百萬元之數額參與投標。認上訴人二人顯已事先掌握亞
希亞公司與久昌公司之投標資料，且三家投標廠商之投標價款，
均在可控制之範圍內，而上訴人二人間有犯意聯絡，且甲○○又
係有核定工程底價權限之人，故其二人均可預見該工程將由渠等
所借得之高毅公司得標，是該次開標，難認存有實質競標之事實
，亦經原判決依卷存證據資料，詳予闡析論敘。乙○○上訴意旨
空言陳聯發之偵查筆錄與事實不符，且未傳喚證人陳鴻銘到庭訊
問，藉以檢驗證人張才生所述是否真實，有理由不備及查證未盡
之違法云云。顯與法律規定得為第三審上訴理由之違法情形，不
相適合。另審理事實之法院應依調查證據之結果，獨立認定事實
，不受其他判決之拘束。原審法院九十一年度上訴字第一四七九
號判決，固認東式彬及陳聯發被訴與上訴人二人舞弊部分犯罪不
能證明。然基於個案拘束原則，要不得據此而執為原判決違背法
令之論據。甲○○上訴意旨此部分之指摘自非合法。再證人之供
述前後不符時，究竟何者為可採，事實審法院仍得依證據法則，
本於自由心證予以斟酌，作合理之比較，定其取捨，非謂一有不
符或矛盾，即應認其全部均為不可採信。原判決已就本案相關證
人，前後所為內容不一之供述，依證據法則，本於自由心證，詳
敘其取捨認定之理由。且以上開證人所為有利上訴人二人之陳述
部分，認何以係迴護彼等二人之飾詞，不足採信，逐一指駁說明
，俱有卷存證據資料可資覆按，自不得任指判決違法。上訴人二
人上訴意旨謂：原判決採部分證人前後不一之證述，為論罪之依
據，且就有利彼等二人之陳述，未說明摒棄不採之理由，有判決
理由欠備之違法云云，係就原判決已經調查說明事項，任意指摘
為違法，亦非適法。況原判決另以上訴人二人共同向高毅公司借
牌參與投標「水美、六分村等道路改善工程」之時，甲○○確係
外埔鄉鄉長。是證人楊麗麗在調查站中證稱：在「八十八年初」
台中縣議員甲○○借高毅公司營造牌投標，及證人蔡滄鋌在調查
站中證稱：甲○○「任議員後」借高毅公司牌投標等語，應係上
開證人記憶錯誤所致，惟此並不影響其等證詞之正確性，而詳予
說明。則甲○○就上開原判決已說明事項，徒憑己意，任指違法
，自非適法之第三審上訴理由。而證人東式彬雖因另案遭羈押，
然既已於民國八十九年八月三日釋放，則其於同年月十六日在調
查站接受詢問時，自非遭羈押之狀態。其嗣後證述：當時心中很
惶恐，始作不實陳述等語，顯係推諉之詞，無從採信。甲○○上
訴意旨謂：證人東式彬從未因案被收押，故其於前揭時日遭羈押
後，依常理心情必陷於恐慌不安之狀態，迨經釋放後，旋經調查
站人員約談到案，此時其受羈押之陰影當必顯現，故其於調查站
之證詞應不可採云云，亦係就原判決已說明之事項，僅憑己意所
為指摘，難認合法。又刑事訴訟法所稱依法應於審判期日調查之
證據，係指與待證事實有重要關係，在客觀上顯有調查必要性之
證據而言，故其範圍並非漫無限制，必其證據與判斷待證事實之
有無，具有關連性，得據以推翻原判決所確認之事實，而為不同
之認定，若僅係枝節性問題，或所證明之事項已臻明瞭，當事人
聲請調查之證據，僅在延滯訴訟，甚或就同一證據再度聲請調查
，自均欠缺其調查之必要性，原審未依聲請為無益之調查，皆無
違法可言。原判決依憑卷存證據資料，綜合判斷，認定甲○○係
台中縣外埔鄉之鄉長，乙○○則非公務人員，彼等雖無親自製作
開標及比價紀錄之職權，惟上訴人二人共同謀自己得以承攬上開
公用工程，借用其他營造廠商之名義參與投標、陪標，甲○○並
憑藉其鄉長職務之便，指定上開特定廠商參加比價競標。而該等
工程之承辦人東式彬、陳聯發事先均明知上訴人二人係借牌圍標
，及上開工程係甲○○所指示，且係幕後運作，並無實質之比價
競標程序，竟於開標時審核廠商資料及押標金後，分別共同將非
實質競標之不實開標、決標流程事項登載於職務上所掌管之比價
紀錄表之行為，認上訴人二人與東式彬、陳聯發應分別成立公務
員登載不實文書罪之共同正犯，已如前述。則甲○○究係利用鄉
長之權力、機會或方法，或是三者均合而為之，以承攬上開公用
工程，政府經辦工程開標時，是否應有投標廠商到場，「外埔鄉
第二公墓喪葬改善設施牌樓及管理室新建工程」，實際施作之張
才生究竟取得多少工程款等事項，俱與上訴人二人有無本件犯行
之待證事實無重要關係，在客觀上不具調查之必要性，況上開事
項亦不足以推翻原判決之結果，原審未為無益之調查，難認有違
背法令之處，顯然於判決無影響，依刑事訴訟法第三百八十條規
定，仍不得執為適法之第三審上訴理由。至上訴人二人其餘上訴
意旨，俱對原判決究竟如何違背法令，未依卷內訴訟資料為具體
之表明，徒憑己意，就屬原審採證認事職權之適法行使，及原判
決已經調查說明事項，任意指摘為違法，或重為單純事實上之爭
辯，均不足據以辨認原判決已具備違背法令之形式要件。綜上所
述，應認本件上訴人二人之上訴均不合法律上之程式，予以駁回
。
據上論結，應依刑事訴訟法第三百九十五條前段，判決如主文。
中    華    民    國  九十九  年    十    月  二十一  日
                      最高法院刑事第四庭
                          審判長法官  張  淳  淙
                                法官  劉  介  民
                                法官  蔡  彩  貞
                                法官  施  俊  堯
                                法官  李  嘉  興
本件正本證明與原本無異
                                      書  記  官
中    華    民    國  九十九  年    十    月  二十二  日
                                                      K

司法院資訊處製作；財團法人民間司法改革基金會備份。
